臺北高等行政法院判決
　　　　　　　　　　　　　　　　　　 96年度訴字第00538號
　　　　　　　　　　　　　　　.
原　　　告　有全實業有限公司
代　表　人　甲○○（清算人）
被　　　告　財政部臺北市國稅局
代　表　人　許虞哲（局長）
訴訟代理人　乙○○
　　　　　　楊璦如
上列當事人間因營利事業所得稅事件，原告不服財政部中華民國
95年12月28日台財訴字第09500582150 號（案號：00000000）訴
願決定，提起行政訴訟。本院判決如下：
    主  文
原告之訴駁回。
訴訟費用由原告負擔。
    事  實
壹、事實概要：
    原告滯欠民國（下同）88至92年度營利事業所得稅及8806、
    8906、8912、9008、9009、9011期營業稅（含本稅、滯納金
    、滯納利息）、暨90、91年度營利事業所得稅及營業稅之罰
    鍰，合計新臺幣（下同）4,087,293 元，並經被告移送強制
    執行在案。原告於95年9 月4 日主張其公司已清算完結，經
    臺灣士林地方法院（以下簡稱士林地院）民事庭92年9 月26
    日士院儀民德92司字第188 號函准予備查云云，向被告所屬
    南港稽徵所申請註銷所欠稅款，案經該所以95年10月14日財
    北國稅南港服字第0950204014號函復略以，原告無法提供證
    明文件說明其資產科目異動情形，致資產科目異動結果是否
    確如清算前資產負債表所列，不無疑義，是以無從審酌其是
    否已合法清算完結，參照司法院秘書長84年3 月22日秘台廳
    民三字第04686 號函釋意旨，原告申請註銷系爭欠稅乙節，
    歉難准予辦理等語，否准其所請。原告不服，提起訴願，復
    遭財政部決定駁回，遂向本院提起行政訴訟。原告未於準備
    程序及言詞辯論期日到場，僅提出書狀為聲明及陳述。
貳、兩造聲明：
一、原告聲明：求為判決
(一)、訴願決定及原處分均撤銷。
(二)、訴訟費用由被告負擔。
二、被告聲明：求為判決如主文所示。
參、兩造之爭點：
一、原告主張之理由：
(一)、本件原告業經依法辦理清算完結，聲請宣告破產亦經駁回，
    此有士林地院之函文及裁定影本呈附為證，是以依財政部79
    年10月27日台財稅第000000000 號及80年2 月21日台財稅第
    801241743 號函釋，原告未獲分配之欠稅依法應得予註銷。
(二)、一般公司之清算，公司法規定甚為明確。普通之清算規定於
    公司法第79條至第97條，而股份有限公司之清算及特別清算
    ，則規定於公司法第322 條至第356 條，公司清算應如何進
    行，清算人之責任職務如何，公司法規定甚明，而對於清算
    事務之審理則明文授權由法院主管，參公司法第83、87、93
    、325 、328 、331 、335 、336 、338 、339 、352 、35
    4 、355 等條文自明，清算既有公司法之規定可資遵循，清
    算是否合法自應以法院之審酌及判斷為依歸，如清算人不依
    公司法有關規定處理，法院亦不可能為清算完結之核備，故
    公司既經法院為清算完結之核備，自應有其合法性及效力存
    在，不容任何人任意予以否定，不然公司清算將永無終止之
    日。既然依公司法之各有關規定，係授權由所在地之普通法
    院審核，故清算是否合法，該公司所在地之法院始有權加以
    論斷，公司如經法院依法核准予清算完結備查，除有不合法
    情事經原法院或其上級法院依法撤銷外，該已核准之清算完
    結自應有其合法性，任何人或機關（包括財政部及被告所屬
    南港稽徵所）均無權否定其效力。本件被告所屬南港稽徵所
    並非公司法授權之主管機關，其對於原告清算之事務，依法
    應無審究合法或是非之權限，更不得越權推翻士林地院核准
    清算完結之合法性。
(三)、公司經依法解散清算終結報請法院備查後，如認其清算程序
    於法不合，應由稽徵機關洽請法院依非訟事件法第23條第1
    項規定撤銷對該公司清算完結准予備查之裁定，令其重為清
    算，在重行清算完結前，其法人人格始未消滅。如未依前開
    說明洽請法院撤銷其清算完結准予備查之裁定，其清算程序
    既已終結，不能再對法人人格已告消滅之公司不徵稅款及罰
    鍰，財政部67年1 月25日台財稅第30525 號函釋有案。是以
    本件原告既經士林地院於92年9 月26日以士院儀民德92司字
    第188 號函准清算完結核備在案，則法人人格已歸於消滅，
    被告既不依法洽請法院撤銷本件清算完結准予備查，自不得
    任意指摘清算不合法，擅加課徵原告之稅捐，原告請求依法
    註銷欠稅，於法應無不合。
二、被告主張之理由：
    原告90年度營利事業所得稅結算申報書資產負債表帳載淨值
    5,036,790 元，至91年度營利事業所得稅結算申報書資產負
    債表帳列淨值反轉為負511,118 元，兩者相差高達554 餘萬
    元。然而原告91年度結算申報書之損益科目金額皆為0 ，顯
    示未從事任何交易。因此，其90年底帳載現金174,094 元、
    銀行存款512,914 元、應收帳款4,150,892 元及機械設備57
    4,285 元之處分情形及所得現金流向不明。此外，原告經被
    告所屬南港稽徵所查獲91年度漏報利息收入245 元及銷售額
    1,629,739 元，決算期間亦漏報銷售額67,120元，另外清算
    申報書並未交代生財器具之處分情形，上揭收入是否列入分
    配，不無疑義。被告所屬南港稽徵所乃於95年9 月13日以財
    北國稅南港營所字第0950203285號函請原告之清算人就該等
    資產變賣、處分情形及所得現金流向等情事提出說明並提供
    相關證明文件供核，惟清算人主張資料均已散失，無法提示
    供核。依財政部79年10月27日台財稅第000000000 號函及80
    年2 月21日台財稅第801241743 號函釋規定，應依法辦理清
    算完結，法人人格始為消滅。而依司法院秘書長84年3 月22
    日秘台廳民三字第04688 號及84年6 月22日秘台廳民三字第
    10876 號函釋，法院聲報程序僅有「備案」之效力，至於是
    否「清算完結」要依清算事務本質，核實認定。原告既未經
    會計師查核簽證，資產科目異動結果，是否確如其清算前資
    產負債表所列，不無疑義，難謂已將全部資產清算，其清算
    程序顯未完成。原告法人人格依民法第40條第2 項規定並未
    消滅，被告所屬南港稽徵所否准其註銷所欠稅款之申請，洵
    屬有據。
    理  由
甲、程序方面：
    本件原告經合法通知，未於言詞辯論期日到場，依行政訴訟
    法第218 條準用民事訴訟法第386 條、第385 條第1 項前段
    規定，核無民事訴訟法第386 條所列各款情形，爰依到場被
    告之聲請，由其一造辯論而為判決，合先敘明。
乙、實體方面：
一、按「營利事業遇有解散、廢止、合併或轉讓情事時，應於截
    至解散、廢止、合併或轉讓之日止，辦理當期決算，於四十
    五日內，依規定格式，向該管稽徵機關申報其營利事業所得
    額及應納稅額，並於提出申報前自行繳納之。」、「營利事
    業在清算期間之清算所得，應於清算結束之日起三十日內，
    依規定格式書表向該管稽徵機關申報，並於申報前依照當年
    度所適用之營利事業所得稅稅率自行計算繳納。」所得稅法
    第75條第1 項及第2 項分別定有明文。上述當期決算申報時
    限，應自主管機關核准之日起算；至申報清算所得之時限，
    則應以實際辦理清算完結之日起算，倘清算人未於就任之日
    起6 個月內清算完結，亦未報經法院核准展期者，應以6 個
    月期間屆滿之日起算，亦經財政部本於其主管權責，以73年
    7 月5 日台財稅字第55300 號函釋綦詳，核與法律規定之本
    旨無違，稽徵機關辦理相關案件，自得援用。次按「．．．
    公司如經依法清算完結後，經向法院聲報．．．法人人格已
    消滅，其未獲分配之欠稅得予註銷．．．」、「．．．清算
    人已依公司法第89條規定聲請宣告破產，經法院調查認定該
    公司已無財產，破產財團不能構成，無從依破產程序清理其
    債務，而駁回其宣告破產之聲請，清算人踐行法定清算程序
    後，業經依法清算完結，並向法院辦理終結之登記，本部乃
    據以核釋其未獲分配之欠稅得予註銷．．．」則另據財政部
    分別以79年10月27日台財稅第000000000 號、80年2 月21日
    台財稅第801241743 號函釋在案。
二、兩造不爭之事實：
    原告滯欠88至92年度營利事業所得稅及8806、8906、8912、
    9008、9009、9011期營業稅（含本稅、滯納金、滯納利息）
    、暨90、91年度營利事業所得稅及營業稅之罰鍰，合計4,08
    7,293 元，並經被告移送強制執行在案。嗣原告於92年4 月
    21日經臺北市政府建設局准予解散登記，並於92年5 月5 日
    向士林地院聲報甲○○就任為清算人，經該院以92年5 月9
    日士院儀民明92司字第96號函准予備查；其間甲○○曾向士
    林地院聲請宣告原告破產，經該院於92年8 月4 日以92年度
    破字第16號裁定，駁回其聲請。原告另於92年9 月3 日同時
    辦理當期決算及申報清算所得，並於92年9 月17日向士林地
    院聲報清算完結，經該院以92年9 月26日士院儀民德92司字
    第188 號函准予備查。原告旋於95年9 月4 日主張其公司已
    清算完結為由，向被告所屬南港稽徵所申請註銷所欠稅款，
    案經該所以95年10月14日財北國稅南港服字第0950204014號
    函否准其所請。原告不服，提起訴願，復遭駁回等事實，有
    原告欠稅總歸戶查詢情形表、臺北市政府92年4 月21日府建
    商字第092094826 號函、士林地院92年5 月9 日士院儀民明
    92司字第96號、9 月26日士院儀民德92司字第188 號函、上
    開民事裁定、原告註銷欠稅申請書、被告所屬南港稽徵所95
    年10月14日財北國稅南港服字第0950204014號函等件影本附
    卷可稽（見原處分卷第1-3 、6 、8-12、15-16 頁），自堪
    信為真實。
三、原告循序提起本件行政訴訟，主張：其業依法辦理清算完結
    ，聲請宣告破產亦經駁回，依財政部79年10月27日台財稅第
    000000000 號函及80年2 月21日台財稅第801241743 號函釋
    ，應依法註銷欠稅。而被告所屬南港稽徵所非公司法授權之
    主管機關，對於清算之事務，依法應無審究之權限，更不得
    推翻士林地院清算完結備查之合法性。況原告既經士林地院
    前開函准就清算完結核備在案，則法人人格已歸於消滅，被
    告未依法洽請法院撤銷該清算完結之備查，自不得任意指摘
    清算不合法，擅課原告稅捐云云。是本件爭點乃在原告是否
    業已依法清算完結？
四、本院之判斷：
(一)、按「解散之公司除因合併、分割或破產而解散外，應行清算
    。」、「解散之公司於清算範圍內視為尚未解散。」、「前
    條解散之公司在清算時期，得為了結現務及便利清算之目的
    ，暫時經營業務。」、「法人至清算終結止，在清算之必要
    範圍內，視為存續。」公司法第24、25、26條及民法第40條
    第2 項分別定有明文；又有限公司之清算人之職務如左：一
    、了結現務。二、收取債權，清償債務。三、分派盈餘或虧
    損。四、分派賸餘財產；清算人應於清算完結15日內，造具
    結算表冊送交各股東，請求其承認，如股東不於1 個月內提
    出異議，即視為承認；但清算人有不法行為時，不在此限（
    參照同法第331 條第3 項規定，股份有限公司清算人有不法
    行為者，其清算人責任不解除，有限公司準用無限公司清算
    規定時應同此解釋）；清算人應於清算完結，經送請股東承
    認後15日內，向法院聲報，則為公司法第113 條準用同法第
    84條第1 款、第92條、第93第1 項規定甚明，是公司為法人
    組織，其人格之存續，自應於合法清算終結時始行消滅，而
    公司是否業經合法清算，則應依個案審查清算人是否已盡其
    上述法定職務以為判斷。至上述之向法院聲報清算完結，係
    清算人之義務，公司法並未規定法院負有實質審核之義務，
    且屬商事非訟事件，由法院依非訟事件程序處理（參94年2
    月5 日修正前之非訟事件法第3 章第1 節商事非訟事件中之
    公司事件），是法院乃就形式上審查，屬備案性質，所為准
    予備查之處分，並無實質上之確定力，故公司是否清算完結
    ，法人人格是否消滅，應視已否完成「合法清算」而定，若
    尚未完成合法清算，縱經法院為准予清算完結之備查，仍不
    生清算完結之效果，而司法院秘書長84年3 月22日秘臺廳民
    三字第04686 號函釋既與上述說明無違，則行政機關辦理相
    關案件自得援用。換言之，稅捐稽徵機關得就公司清算是否
    合法完成清算，予以實質審認，故原告主張法院已為清算完
    結之備查，清算程序即已終結，法人人格當然消滅，乃有誤
    解，合先敘明。
(二)、如前所述，原告於92年4 月21日為臺北市政府准予解散登記
    ，並於92年5 月5 日向士林地院聲報甲○○就任為清算人，
    經該院以92年5 月9 日士院儀民明92司字第96號函准予備查
    。其間甲○○雖曾向士林地院聲請宣告原告破產，然經該院
    於92年8 月4 日以92年度破字第16號裁定駁回，故原告自應
    按照清算程序進行清算，本院亦只就清算程序之合法與否為
    審酌。查原告90年度營利事業所得稅結算申報書資產負債表
    帳載淨值5,036,790 元，至91年度營利事業所得稅結算申報
    書資產負債表帳列淨值則為負511,118 元，兩者相差高達55
    4 餘萬元，然而原告91年度結算申報書之損益科目金額皆為
    0 元，有上開年度資產負債表及91年度損益表在卷可憑（見
    原處分卷第32-34 頁），顯示原告91年度並未從事任何交易
    ，則其90年底帳載現金174,094 元、銀行存款512,914 元、
    應收帳款4,150,892 元及機械設備574,285 元之處分情形不
    明，致清算所得之現金流向疑有隱匿。案經被告所屬南港稽
    徵所於95年9 月13日以財北國稅南港營所字第0950203285號
    函，請原告之清算人就該等資產變賣、處分情形，即所得現
    金流向等情事，提出說明並提供相關證明文件供核（見原處
    分卷第13頁），惟其清算人並未能就前開流動資產、固定資
    產變動、處分情形提出說明及提示相關帳證資料供核，致該
    稽徵所仍無從予以審酌。原告且另經被告所屬南港稽徵所查
    獲其91年度漏報利息收入245 元及銷售額1,629,739 元，決
    算期間亦漏報銷售額67,120元；又其清算申報書亦未交代生
    財器具之處分情形，並有查核報告在卷可考（見原處分卷第
    36頁），故前揭收入是否均已列入分配，即非無疑義。原告
    迄今未能就上述疑點為說明，並提出帳證供核，即不明公司
    資產多寡，財產是否有隱匿情事，涉及影響可提供予債權人
    分配之資產總額，則清算人是否已盡上述了結現務、收取債
    權及清償債務等職務既屬有疑，自無法遽認本件清算業已合
    法完結。
五、綜上所述，原告雖經法院為清算完結之備查，惟法院之備查
    僅具形式備案性質，不生實質之確認效力，是原告帳目經調
    查結果，既有上述不明、疑為隱匿之情形，致無法判斷是否
    已為合法之清算，自難認已生清算完結之效果。從而，被告
    認原告不符首揭函釋規定，否准其註銷欠稅之申請，於法自
    屬有據。訴願決定遞予維持，亦無不合。原告訴請撤銷，並
    請求命被告註銷其欠稅，為無理由，應予駁回。
六、據上論結，本件原告之訴為無理由，依行政訴訟法第218 條
    、民事訴訟法第385 條第1 項前段、行政訴訟法第98條第1
    項前段，判決如主文。
中　　華　　民　　國　　96　　年　 　8　　月　 30  　 日
                        第七庭審判長法  官　李得灶
                                    法  官　黃秋鴻
                                    法  官　林玫君
上為正本係照原本作成。
如不服本判決，應於送達後20日內，向本院提出上訴狀並表明上
訴理由，如於本判決宣示後送達前提起上訴者，應於判決送達後
20日內補提上訴理由書（須按他造人數附繕本）。
中　　華　　民　　國　　96　　年　 　8　　月　 30  　 日
             　　　　　　　   　　　書記官  黃明和
